臺灣高等法院高雄分院刑事判決
111年度交上易字第59號
上  訴  人  
即  被  告  曾柏瑋




選任辯護人  朱立人律師
上列上訴人因過失傷害案件，不服臺灣橋頭地方法院109年度審
交易字第851號，中華民國111年3月1日第一審判決（起訴案號：
臺灣橋頭地方檢察署109年度偵字第10367號），提起上訴，本院
判決如下：
    主  文
上訴駁回。
    事  實
一、曾柏瑋考領有合格普通重型機車駕駛執照。曾柏瑋於民國10
    9年2月3日7時5分許，騎乘車牌號碼000-000號普通重型機車
    （下稱甲機車），沿高雄市路竹區長興路由北往南方向行駛
    ，適有已判決確定之戴呈達騎乘車牌號碼000-000號普通重
    型機車（下稱乙機車），沿長興路由南往北方向行駛，兩人
    行經長興路與延平路交岔路口往北211公尺處（下稱事故地
    點）時，均應注意長興路係未劃分向線或分向限制線之道路
    ，車輛應靠右行駛，且會車相互之間隔不得少於半公尺，而
    依當時天候晴、日間自然光線、直路、柏油路面、路面乾燥
    、道路無缺陷、無障礙物、視距良好，均無不能注意之情事
    ，竟均疏未注意靠右行駛及保持會車之適當間隔，以致發生
    碰撞，兩人均人車倒地，曾柏瑋受有頭部外傷併外傷性腦出
    血、右脛骨粉碎性骨折、右近端腓骨骨折、顏面骨骨折（鼻
    骨、右側顴骨及上頷骨）、牙齒斷裂等傷害，被送往義大醫
    療財團法人義大醫院（下稱義大醫院）手術治療；戴呈達受
    有顏面骨開放性骨折、雙側肺挫傷、臉部撕裂傷3公分及4公
    分、外傷性顱內出血、呼吸衰竭等傷害，被送往臺南市立醫
    院轉送國立成功大學醫學院附設醫院（下稱成大醫院）手術
    治療，並因上開傷勢造成創傷性腦傷併智力退化、嚴重認知
    功能障礙、記憶力缺損，導致其日常生活需他人協助，對其
    日常生活造成重大影響，改善空間不大，且屬勞工保險失能
    給付標準附表第2-4項所定失能項目，失能狀態為中樞神經
    系統機能遺存顯著失能，終身僅能從事輕便工作，對其智能
    之影響已達於身體健康重大難治之重傷害程度，暨右眼暴露
    性角膜病變、右眼創傷性視神經病變、右側眼球運動障礙而
    有複視之情況。
二、案經戴呈達（委由戴嘉宏）訴由高雄市政府警察局湖內分局
    報告臺灣橋頭地方檢察署檢察官偵查起訴。
    理  由
一、按被告以外之人於審判外之言詞或書面陳述，除法律有規定
    者外，不得作為證據；又被告以外之人於審判外之陳述，雖
    不符合同法第159條之1至第159條之4之規定，但經當事人於
    審判程序同意作為證據，法院審酌該言詞陳述或書面陳述作
    成時之情況，認為適當者，亦得為證據。當事人、代理人或
    辯護人於法院調查證據時，知有第159條第1項不得為證據之
    情形，而未於言詞辯論終結前聲明異議者，視為有前項之同
    意，刑事訴訟法第159條第1項及第159條之5分別定有明文。
    經查，本判決下列所引用被告曾柏瑋以外之人於審判外之陳
    述（包含書面陳述），固屬傳聞證據，但檢察官、被告曾柏
    瑋及其辯護人於本院準備程序時，均表示同意有證據能力（
    見本院卷第56頁）。本院審酌該等傳聞證據製作時之情況，
    並無違法不當及證明力明顯過低之瑕疵，以之作為證據，應
    屬適當，故依同法第159條之5規定，認該等傳聞證據均有證
    據能力。
二、上開事實，訊據上訴人即被告曾柏瑋於本院審理中坦承不諱
    ；其於原審審理中固坦承於前揭時間，騎乘甲機車行經長興
    路，在事故地點與戴呈達所騎乘之乙機車發生碰撞，造成戴
    呈達受傷之事實，惟矢口否認有何過失傷害致人重傷之犯行
    ，辯稱：戴呈達沿延平路駛至長興路與延平路交岔路口後，
    違規紅燈右轉，車速約時速7、80公里，越過道路中線侵入
    伊行駛之路徑，很快到達事故地點，伊只能減速，無法閃避
    而遭撞上，伊並無過失等語；被告之辯護人則替其辯稱：戴
    呈達之兄長即輔佐人於第1次調解時，有承認戴呈達係紅燈
    右轉而有六成之過失，故戴呈達上開違規行為已違反信賴原
    則之保護，且車速過快，以致被告曾柏瑋看到其機車時，已
    經來不及閃避，只能剎車減速，被告曾柏瑋就本件事故之發
    生應無過失，又戴呈達之左、右眼視力均為0.5，其右眼之
    病變尚未達重傷之程度，其餘傷勢是否已達重傷害之程度，
    仍有疑義等語。
三、經查：
  ㈠被告曾柏瑋於109年2月3日7時5分許，騎乘甲機車沿長興路由
    北往南方向行駛，適有戴呈達騎乘乙機車，沿長興路由南往
    北方向行駛，兩車在事故地點發生碰撞，2人均人車倒地等
    情，業據被告曾柏瑋於警詢、原審準備程序及審理供認在卷
    （見警卷第8至9頁；原審法院卷一第128至130頁、原審法院
    卷二第23頁），且為戴呈達所不爭執（見原審法院卷一第12
    7、130頁、原審法院卷二第9、24頁），復有高雄市政府警
    察局湖內分局道路交通事故現場圖、道路交通事故調查報告
    表㈠、㈡-1各1份、現場照片32張在卷可佐（見警卷第43、45
    至48、57至67頁），此部分之事實，首堪認定。
  ㈡被告曾柏瑋過失之認定：
  1.按汽車除行駛於單行道或指定行駛於左側車道外，在未劃分
    向線或分向限制線之道路，應靠右行駛；汽車交會時，會車
    相互之間隔不得少於半公尺，道路交通安全規則第95條第1
    項前段、第100條第5款分別定有明文。觀諸前開道路交通事
    故調查報告表㈠、道路交通事故現場圖、現場照片，可知事
    故地點位在長興路上，長興路係未劃分向線或分向限制線之
    道路，路寬4.6公尺，路面中心點距離路面邊緣為2.3公尺（
    4.62＝2.3），而兩車倒地後，甲機車前輪距長興路東側路
    面邊緣之距離為2.3公尺，現場圖雖未標示出乙機車前輪與
    長興路路面邊緣之距離，但依現場照片所示，乙機車前輪與
    甲機車前輪相近，堪認兩車係在路面中心點附近發生碰撞，
    被告顯然並未靠右行駛及保持半公尺以上之會車間隔；又被
    告曾柏瑋考領有普通重型機車駕駛執照，有公路監理電子閘
    門證號查詢機車駕駛人報表在卷可稽（見原審法院卷一第27
    、29頁），其騎乘機車上路，本應注意上開靠右行駛、會車
    時保持安全距離等規定，而依當時天候晴、日間自然光線、
    路面乾燥無缺陷、無障礙物、視距良好，有前述道路交通事
    故調查報告表㈠存卷可參，客觀上自無不能注意之情事，且
    該處路面既寬達4.6公尺，足以供兩輛機車以半公尺以上之
    間隔會車通過，詎被告並未靠右行駛及保持半公尺以上之會
    車間隔，以致發生碰撞，被告就本件車禍之發生顯有過失甚
    明。原審先後送請高雄市政府交通局車輛行車事故鑑定委員
    會、高雄市車輛行車事故鑑定覆議會鑑定本件事故之肇事責
    任，結果均認被告曾柏瑋與已判決確定之戴呈達會車未保持
    適當間隔，同為肇事原因，有高雄市政府交通局車輛行車事
    故鑑定委員會00000000號鑑定意見書（見原審法院卷一第15
    9至160頁）、高雄市車輛行車事故鑑定覆議會000-00-00覆
    議意見書（見原審法院卷一第175至176頁）在卷可考，與本
    院審認被告未保持會車安全距離之過失情節部分，大致略同
    ，益徵被告就本件車禍之發生確有過失。
  2.被告曾柏瑋及其辯護人雖否認被告曾柏瑋有何過失責任，並
    以前揭情詞置辯，惟查：
    ⑴本件事故地點發生在長興路路面中心點附近等情，已如前
      述，足見被告行駛路線均靠近道路中心點，並無被告所謂
      遭戴呈達侵入其行駛路徑之情形。
    ⑵被告曾柏瑋及其辯護人雖指摘戴呈達在長興路與延平路交
      岔路口違規紅燈右轉，車速約時速7、80公里等節，然而
      ，被告曾柏瑋及其辯護人所提出之錄影檔經原審勘驗結果
      ，並非本案車禍事故發生當時之畫面，有109年12月29日
      準備程序筆錄在卷可按（見原審法院卷一第132頁），該
      錄影檔顯不足以證明戴呈達有何紅燈右轉之違規情形；又
      戴呈達雖於107年5月間，曾有因騎乘乙機車轉彎或變換車
      道不依標誌、標線、號誌指示，遭攔停舉發之交通違規紀
      錄，有高雄市政府交通局函及所附交通違規紀錄附卷可參
      （見原審法院卷145至149頁），然此項交通違規紀錄，仍
      不足以推斷戴呈達在本案事故發生前，於行經長興路與延
      平路交岔路口時，亦有違規紅燈右轉之違規情形。至於本
      案發生交通事故之當事人為戴呈達而非其輔佐人，其輔佐
      人既未在場經歷或見聞本案事故發生經過，則無論其輔佐
      人就案發經過之陳述內容為何，均僅為個人意見或推測之
      詞，尚難作為證據使用，是被告曾柏瑋之辯護人所謂戴呈
      達之輔佐人於第1次調解時，有承認戴呈達係紅燈右轉而
      有六成之過失乙節，自難作為認定本案事實之依據。換言
      之，本案欠缺足以佐證被告曾柏瑋及其辯護人上開辯解大
      致可信之證據，已難徒憑其片面指摘，遽認戴呈達有何違
      規紅燈右轉、超速行駛之情形。
    ⑶況本件事故地點距離上開路口211公尺，並非發生在該路口
      附近，戴呈達在該路口有無違規紅燈右轉，均與本件車禍
      之發生實無任何關連；且戴呈達在上開路口右轉後，縱然
      以時速約7、80公里之車速超速行駛，換算秒速約19.4公
      尺至22.2公尺，從上開路口至事故地點相距211公尺之距
      離，至少需9.5秒始能到達，實無被告曾柏瑋及其辯護人
      所謂時間太快無法反應之情形，被告曾柏瑋倘若確實遵守
      靠右行駛及保持半公尺以上會車間隔之行車規範，戴呈達
      縱然紅燈右轉及超速行駛，兩車仍不致發生碰撞。再者，
      刑法上所謂之「信賴原則」，係指行為人在社會生活中，
      於從事某種具有危險性之特定行為時，如無特別情事，在
      可信賴被害者或其他第三人亦會謹慎採取適當行動，以避
      免發生危險之適當場合，倘因被害者或其他第三人之不適
      當行動，而發生事故造成損害之結果時，該行為人不負過
      失責任。必也行為人對於防止危險發生之相關法令規定，
      業已遵守並盡相當注意義務，以防止危險發生，始可信賴
      他人亦能盡同等義務。若因此而發生死傷事故，方得以信
      賴原則為由主張免除過失責任。而被告曾柏瑋既未遵守靠
      右行駛及保持半公尺以上會車間隔之行車規範，其本身已
      未恪盡相當注意義務，參諸前揭說明，自無從主張「信賴
      原則」之餘地。
    ⑷從而，被告曾柏瑋及其辯護人前揭辯解，均難作為免其過
      失責任之依據。
  3.至於被告曾柏瑋及其辯護人雖於原審聲請將本案交通事故相
    關卷證再送請國立成功大學或中央警察大學鑑定肇事責任歸
    屬，以及聲請調閱第1次調解之書面紀錄或傳喚該次調解之
    在場人即被告曾柏瑋之父曾得時到庭作證，以證明戴呈達之
    輔佐人於該次調解時曾承認戴呈達係紅燈右轉而有六成之過
    失等節，惟按當事人、代理人、辯護人或輔佐人聲請調查之
    證據，待證事實已臻明瞭無再調查之必要者，或與待證事實
    無重要關係者，法院得駁回之，刑事訴訟法第163條之2第2
    項第2款、第3款定有明文。而對於待決事實有無交付鑑定之
    必要，法院本得取捨選擇後加以決定，被告曾柏瑋及其辯護
    人上開聲請鑑定之待證事項，涉及被告曾柏瑋是否有未靠右
    行駛及保持半公尺以上之會車間隔之過失，本院經直接審理
    、調查證據完畢後，綜合全辯論意旨後予以判斷如前，縱未
    送國立成功大學或中央警察大學鑑定，亦非無法認定肇事原
    因；又戴呈達之輔佐人於調解時，不論其陳述內容為何，均
    僅為其個人意見或推測之詞，尚難作為證據使用，且戴呈達
    是否紅燈右轉，與被告曾柏瑋未靠右行駛及保持半公尺以上
    會車間隔之過失情節並無關連，亦據本院說明如上。故被告
    曾柏瑋及其辯護人聲請調查上開事項，核無調查之必要，附
    此敘明。
  ㈢告訴人戴呈達因本件車禍事故所受傷害造成之後遺症，已達
    身體健康重大難治之重傷害程度：
  1.告訴人戴呈達因本案交通事故受有顏面骨開放性骨折、雙側
    肺挫傷、臉部撕裂傷3公分及4公分、外傷性顱內出血、呼吸
    衰竭等傷害，並因上開傷勢造成創傷性腦傷併智力退化、嚴
    重認知功能障礙、記憶力缺損，暨右眼暴露性角膜病變、右
    眼創傷性視神經病變、右側眼球運動障礙而有複視之情況等
    節，有臺南市立醫院診斷證明書1份、成大醫院診斷證明書7
    份、成大醫院病症暨失能診斷證明書（雇主申請聘家庭外籍
    看護工用）及各項特定病症、病情、病況及健康功能附表、
    巴氏量表各1份、衛生福利部臺南醫院診斷證明書1份、成大
    醫院109年10月27日成附醫外字第1090021403號函檢附之診
    療資料摘要表1份、成大醫院110年5月18日成附醫外字第110
    0008135號函檢附之診療資料摘要表1份、成大醫院110年6月
    18日成附醫眼字第1100011702號函檢附之病患診療資料摘錄
    表1份、成大醫院110年6月25日成附醫眼字第1100012126號
    函檢附之病患診療資料摘錄表、病歷各1份、成大醫院110年
    7月30日成附醫醫事字第1100014754號函檢附之視力及複視
    檢查報告、成大醫院110年10月6日成附醫眼字第1100018936
    號函等件在卷可按（見警卷第27、29、31、33、37至39頁、
    偵卷第23至24頁、原審法院卷一第181至183、209至211、21
    3至231、241至255、257至277、285頁），且為被告曾柏瑋
    及其辯護人所不爭執（見原審法院卷一第129、130頁、原審
    法院卷二第16至20頁），堪認被告曾柏瑋之過失行為與被告
    戴呈達所受上開傷害具有相當因果關係。
  2.按刑法第10條第4項第6款規定，其他於身體或健康，有重大
    不治或難治之傷害，為重傷之一種。所謂於身體或健康有重
    大不治或難治之傷害，係指傷害重大，其傷害之結果，對於
    身體健康確有終身不治或難治者而言（最高法院80年度台上
    字第5826號判決意旨參照）。查戴呈達因本件車禍事故所受
    頭部傷勢，造成嚴重認知功能障礙、記憶力缺損等後遺症，
    導致其日常生活需他人協助，對其日常生活造成重大影響，
    改善空間不大等節，有前引之成大醫院110年5月18日成附醫
    外字第1100008135號函檢附之診療資料摘要表、診斷證明書
    在卷可憑，且屬勞工保險失能給付標準附表第2-4項所定失
    能項目，失能狀態為中樞神經系統機能遺存顯著失能，終身
    僅能從事輕便工作者，亦有勞動部勞工保險局110年12月15
    日保職核字第110031023025號函、勞工保險失能給付標準附
    表附卷可稽（見原審法院卷一第289至293頁、原審法院卷二
    第29頁）。本院調查中，再函詢國立成功大學醫學院附設醫
    院結果，仍認為告訴人戴呈達因腦傷自2020年2月3日起在神
    經科與神經外科做長期追蹤，智能明顯有缺損，以臨床失智
    症量表評分已達2級生活起居接受限於智力缺損，生活已無
    法自理，有該醫院111年8月26日，成附醫醫事字第11100165
    13號書函附卷可證（本院卷第87、88、89頁）附卷可參，堪
    認對告訴人戴呈達智能影響程度已屬重大且難以治療，應已
    達刑法第10條第4項第6款之所定之重傷害程度。
  3.至於告訴人戴呈達因本件車禍事故造成其右眼暴露性角膜病
    變、右眼創傷性視神經病變、右側眼球運動障礙而有複視之
    情況，雖經成大醫院110年5月18日成附醫外字第1100008135
    號函檢附之診療資料摘要表、110年6月25日成附醫眼字第11
    00012126號函檢附之病患診療資料摘錄表，認為對其右眼「
    視力」、「視野」、「色覺」、「光覺」造成影響，已達嚴
    重減損視能之程度，惟告訴人戴呈達於110年6月17日之萬國
    視力表檢測，顯示其最佳矯正視力左、右眼均為0.5乙節，
    有前開成大醫院110年7月30日成附醫醫事字第1100014754號
    函檢附之視力檢查報告、成大醫院110年10月6日成附醫眼字
    第1100018936號函在卷可稽，尚難認其右眼「視力」已達嚴
    重減損程度；而告訴人戴呈達未作「視野」、「色覺」、「
    光覺」之檢查，有成大醫院110年7月30日成附醫醫事字第11
    00014754號函在卷可按，前開診療資料摘錄表認其「視野」
    、「色覺」、「光覺」受到影響而達嚴重減損視能之程度，
    實欠缺檢查相關依據，不足採納；又告訴人戴呈達右側眼球
    運動障礙而有複視情況，亦即看東西會有兩個影像，雖對其
    日常生活造成不便，但與視力喪失或嚴重減損，究屬有別；
    且其向勞動部勞工保險局申請失能給付之審查結果，並未將
    其眼球運動障礙或複視列為失能項目，有前引之勞動部勞工
    保險局函在卷可按，尚難認定已達嚴重減損其右眼視能之程
    度。本院調查中再函查國立成功大學醫學院附設醫院結果，
    該醫院則以同一回函稱因告訴人戴呈達最後一次回診為民國
    110年12月2日，已經過8個月以上未追蹤，無法判定目前狀
    況（見本院卷第90頁），亦應與原審為同一認定，此部分難
    認告訴人戴呈達已達嚴重減損其右眼視能之重傷害程度，併
    予敘明。
　㈣至被告曾柏瑋因本案交通事故受有頭部外傷併外傷性腦出血
    、右脛骨粉碎性骨折、右近端腓骨骨折、顏面骨骨折（鼻骨
    、右側顴骨及上頷骨）、牙齒斷裂等傷害，被送往義大醫院
    手術治療，有義大醫院診斷證明書1份在卷可稽（見警卷第3
    5頁），且為告訴人戴呈達及其辯護人、輔佐人所不爭執，
    惟被告曾柏瑋縱使受有上開傷害，僅是被告曾柏瑋與告訴人
    戴呈達就本件車禍是否各有過失責任問題，仍不足解免其被
    告上開罪責。
　㈤綜上所述，本案事證已臻明確，被告上開犯行，堪以認定，
    應依法論科。
四、論罪科刑：
　㈠核被告曾柏瑋所為，係犯刑法第284條後段之過失傷害致人重
    傷罪。
  ㈡被告於肇事後被送往義大醫院救治，警方所接獲報案或勤務
    中心轉來資料，未報明肇事人姓名，前往上開醫院處理時，
    被告在急診室救護中等情，有高雄市政府警察局道路交通事
    故肇事人自首情形紀錄表在卷可參（見警卷第53頁），依義
    大醫院於事故當日10時36分許列印及提供予警方之被告曾柏
    瑋「乙醇篩檢-駕駛」生化檢驗報告（見警卷第69頁），其
    內已載明被告身分；觀諸警方當日9時54分許製作之道路交
    通談話紀錄表（見警卷第49至52頁），雖記載「當事人尚在
    醫院治療中，擇日製作筆錄」，惟當事人欄亦已載明被告之
    姓名、年籍，堪認警方於事故當日知悉肇事者身分，係因其
    他管道而來，並非因被告向警方自承為肇事者，難認被告符
    合自首之要件。
  ㈢原審因而審酌被告駕車行經未劃分向線或分向限制線之道路
    ，本應遵守道路交通安全規則靠右行駛，且見對向有來車，
    亦應保持會車之安全距離，以維相關交通用路人之生命、身
    體安全，竟疏未注意及此，因而發生碰撞，肇生本案交通事
    故，造成對方受有前揭嚴重傷勢，被告所為有所不該；惟念
    及被告曾柏瑋矢口否認有何肇事責任，雙方無從依彼此過失
    程度進一步協商賠償事宜，以致無法成立調解，亦未賠償戴
    呈達所受損害之犯後態度；另考量被告造成對方即告訴人戴
    呈達嚴重認知功能障礙、記憶力缺損等重傷害之程度及視覺
    功能病變，非但影響戴呈達身體健康至鉅，並造成戴呈達之
    家屬苦痛及家庭經濟負擔，竟未具悔意，一再飾詞否認犯行
    ，將肇事責任全然歸咎告訴人戴呈達，以致無法成立調解，
    除強制汽車責任保險之給付外，別無賠償之舉，犯後態度欠
    佳，仍應給予相當之刑事非難，不宜寬貸；兼衡被告之過失
    程度；被告曾柏瑋自述高中畢業之智識程度，現在特戰部隊
    服志願役，需接受傘訓、特戰基礎訓練，薪俸每月新臺幣3
    萬5千元，經濟狀況普通，需扶養父母、姊弟等語（見原審
    法院卷二第24、27頁），並以被告曾柏瑋之辯護人主張：若
    認被告曾柏瑋有罪，請考量其目前為國家效力，予以從輕量
    刑等語；被告曾柏瑋亦陳稱：若認定伊有罪，請給予緩刑等
    語，惟原審認被告曾柏瑋不宜寬貸之理由，均如前述，且被
    告曾柏瑋矢口否認犯行，將肇事責任全然歸咎對方，未見有
    何悔意，為使其能確實省思其過失傷害致人重傷犯行致生之
    影響，認不宜為緩刑之宣告。縱因被告曾柏瑋因刑罰之執行
    而必須中斷其軍旅生涯，亦屬其因本案犯行所造成之嚴重結
    果、犯後飾詞否認犯行、不思己過所應承擔之後果，尚難因
    其服志願役而予輕縱，是其與辯護人上開所請，均難可採等
    一切情狀，量處有期徒刑8月。認事用法，核無不合，量刑
    亦屬妥適，被告曾柏瑋上訴意旨，以原審量刑過重，並於本
    院審理中雖改為認罪之陳述，指摘原判決不當。然查本院認
    為被告既有薪俸收入，竟仍未與告訴人戴呈達成立和解或為
    絲毫之補償，反指責告訴人要求賠償太高，難認其犯罪後之
    態度有所變更，尚無庸為從輕之考量，上訴為無理由，應予
    駁回。
五、同案被告戴呈達已經原審判決確定。
據上論結，應依刑事訴訟法第368條，判決如主文。
本案經檢察官陳麗琇提起公訴，檢察官蔡國禎到庭執行職務。
中　　華　　民　　國　　111 　年　　10　　月　　5 　　日
　　　　　            刑事第八庭審判長法  官  陳中和
                                      法  官  陳松檀
                                      法  官  任森銓
以上正本證明與原本無異。
不得上訴。
中　　華　　民　　國　　111 　年　　10　　月　　5 　　日
                                      書記官  謝佳育

附錄本判決論罪科刑法條：　　
中華民國刑法第284條
因過失傷害人者，處1年以下有期徒刑、拘役或10萬元以下罰金
；致重傷者，處3年以下有期徒刑、拘役或30萬元以下罰金。